【裁判字號】    89,台上,2832
【裁判日期】    890518
【裁判案由】    殺人未遂等罪
【裁判全文】
最高法院刑事判決                              八十九年度台上字第二八三二號
    上  訴  人  甲○○
右上訴人因殺人未遂等罪案件，不服台灣高等法院台南分院中華民國八十九年二月八
日第二審判決（八十八年度上重訴字第一五八三號，起訴案號：台灣台南地方法院檢
察署八十八年度偵字第六一四○號），提起上訴，本院判決如左：
    主  文
原判決撤銷，發回台灣高等法院台南分院。
    理  由
本件原判決認定上訴人甲○○與周雪芬曾係夫妻，二人感情不睦，已於民國八十七年
十一月間離婚，惟仍同住於台南縣永康市○○○街二十二號，八十八年四月二十九日
凌晨一時許，上訴人打電話至大橋一街住處，叫周雪芬至其位於台南市○○路五三八
巷一號七樓居處，周雪芬依約前往，二人又因金錢等問題發生爭執，詎上訴人心生不
滿，乃基於妨害自由之故意，以其所有車號ＳＶ－五○九九號白色ＢＭＷ自用小客車
，強將周雪芬載至台南市六信公墓其死去之朋友吳宏長墓前，揚稱「要教其死去友人
顯靈」，意圖嚇周雪芬，約過十多分鐘後，又將其載至火葬場命其下車，獨自駕車離
去，不久又駕車折返命周雪芬上車，復將其載至台南市立殯儀館前，因殯儀館未開門
無法進入，上訴人復命周雪芬下車至附近統一超商購買一把剪刀後，在駕車返回台南
市○○路上開居處之途中，持該把剪刀將周雪芬身上衣物剪破（毀損部分未提告訴）
，以此非法方法剝奪周雪芬行動自由。嗣抵達該居處時，上訴人則獨自搭乘電梯上樓
，惟不許衣衫不整之周雪芬搭乘電梯而命其徒步走樓梯上樓，周雪芬遂迅即趁機脫逃
。上訴人見周雪芬逃逸後，心生憤怒，隨即打電話至上開永康市○○○街住處查明周
雪芬是否已回去，適為周雪芬之母周王玉環接聽並答稱周雪芬未歸，上訴人不相信，
乃趨車前往查看，並於同日四時許，搭載周王玉環外出找尋周雪芬。途中又打電話至
其三哥鄭榮進住處，欲與其母談話，適為鄭榮進接獲，鄭榮進於電話中斥責其不該於
半夜因夫妻爭吵而吵醒其母。詎上訴人聽聞後，勃然大怒，竟基於殺人之犯意，乃載
乘周王玉環至東門路二段一三五號「全國家庭五金行」購買長鐮刀及水果刀各一把，
於同日凌晨近五時許，駕車至台南市○○路四五九號鄭榮進住處敲打鐵門，於鄭榮進
應門將鐵門拉開一半時，上訴人竟不顧兄弟手足之情，以右手持上開鐮刀向鄭榮進之
胸腹部及手、腳砍去，之後再拿出水果刀朝鄭榮進猛砍數刀，致鄭榮進受有多重刀傷
、腹部穿刺傷併小腸穿孔，傷及左手掌肌腱等傷害。上訴人行兇後並將該長鐮刀一把
遺留現場，鄭榮進經家屬緊急送醫救治後，始倖免於難。上訴人砍畢鄭榮進後，乃持
該水果刀朝自己之腹部刺一刀，隨即載周王玉環，駕車往台南縣市交界之中正橋方向
逃逸，於車內周王玉環屢勸其速就醫，致其心生煩躁，於同日五時二十分許，車行至
中正橋上時，另基於重傷害之犯意，以上開水果刀朝周王玉環之左大腿猛刺一刀，刺
穿其左大腿，致周王玉環動脈斷裂，大量出血，上訴人見狀心慌，乃駕車朝安和路一
段方向行駛，行至安和路一段三○八號統一超商前，因周王玉環曾開啟車門，致上身
懸在車外，上訴人乃向超商內之工讀生陳建智高喊救命，請求將周王玉環上半身扶進
車內，因陳姓工讀生告知已報警處理，上訴人聞言，旋即將周王玉環放置於路旁，駕
車朝安和路二段方向逃逸，周王玉環終因大量失血，於救護車到前，已因失血性休克
死亡。嗣經該工讀生將其車牌記下並報警，為警於同日十三時三十分許在台南市○○
路○段八十三號新生別館內將上訴人尋獲，並將其緊急送成大醫院醫治，嗣於同年五
月七日十一時許，於其傷勢穩定後，始將其拘提到案，並扣得其做案所用長鐮刀及水
果刀各一把等情。因而維持第一審論處上訴人以非法方法剝奪人之行動自由、殺人未
遂、使人受重傷因而致人於死等罪刑，並駁回上訴人之上訴，固非無見。
惟查：(一)心神喪失人之行為，不罰；精神耗弱人之行為，得減輕其刑，刑法第十九條
第一項、第二項定有明文。是犯罪行為人於行為當時，其心神狀態如何，法院必先加
以審認，始得為論罪科刑之基礎。復按心神是否喪失、精神是否耗弱，乃屬醫學病科
之專門學問，非有專門精神病醫學研究之人予以診察鑑定，不足以資判斷。本件上訴
人供承其於為本案行為前有吸食安非他命之行為（見警卷第一頁反面、二頁；一審卷
第四十六頁、七十頁；原審卷第五十二頁反面），其並因此於為警查獲後經一審法院
裁定送觀察、勒戒，有檢察官觀察勒戒處分執行指揮書在卷可證（見第一審卷第二十
三頁）。另被害人周雪芬於警局偵訊及原審審理中亦證稱：「上訴人於行為時之當日
確有吸食安非他命。」、「他（指上訴人）可能已經神智不清，因我二十九日一時到
其東寧路住處時，他正在吸食安非他命，然後就押我上車。」（見警卷第九頁反面、
原審卷第八十二頁）。而上訴人平日與其岳母周王玉環相處還不錯，另與胞兄鄭榮進
亦無仇恨，此復經周雪芬及鄭榮進於警局調查時供證無訛（見警卷第九頁反面、十一
頁）。又施用毒品會產生幻覺、妄想，可能會有傷人及自傷舉動，亦有卷附法務部印
製之反毒手冊影本可憑（見原審卷第六十三頁）。上訴人既於八十八年四月二十九日
上午一時有吸食安非他命毒品行為，而本案之案發時間為八十八年四月二十九日上午
一時起至同日上午五時二十分許止，其間上訴人並有傷人、自傷行為，則上訴人於為
本案行為時，其精神狀況如何，究為心神喪失﹖精神耗弱﹖抑或仍具有完全之責任能
力﹖自有送請有專門精神病醫學研究之人予以診察鑑定。原判決僅憑上訴人於本案發
生後已八日之警訊中對於案發過程供述甚詳，且案發期間上訴人尚能開車載周雪芬至
公墓等處，及其於周雪芬逃離後亦能記起其大橋一街家中電話，並至該處將周王玉環
載出，又於打電話與鄭榮進發生衝突後，尚能購買刀械殺傷鄭榮進等情，即逕認上訴
人斯時縱有吸用安非他命，亦無心神喪失或精神耗弱之情狀，似嫌速斷，並有應於審
判期日調查之證據而未予調查之判決當然違背法令情形。(二)按刑法第二百七十八條第
二項所規定之重傷害致人於死罪，以行為人對於重傷害行為有犯意，而對於死亡之結
果，客觀上能預見而主觀上不預見者為限。而原判決事實欄及理由欄就上訴人對於其
持水果刀朝周王玉環之左大腿猛刺一刀，而發生失血性休克死亡結果，是否客觀上能
預見而其主觀上不預見乙節，未能詳予審認記載及說明，亦有未合。上訴人上訴意旨
指摘原判決不當，非全無理由，應認原判決仍有撤銷發回更審之原因。
據上論結，應依刑事訴訟法第三百九十七條、第四百零一條，判決如主文。
中      華      民      國    八十九    年      五      月     十八     日
                              最高法院刑事第十二庭
                                  審判長法官  陳  炳  煌
                                        法官  陳  正  庸
                                        法官  陳  世  雄
                                        法官  徐  文  亮
                                        法官  吳  信  銘
      右正本證明與原本無異
                                              書  記  官
中      華      民      國    八十九    年      五      月    二十九    日


司法院資訊處製作；財團法人民間司法改革基金會備份。
